ACORDAO-COMPLETO-2551300

ACÓRDÃO 4967/2022 ATA 31/2022 - SEGUNDA CÂMARA

VISTOS, relatados e discutidos estes autos que tratam de ato de pensão militar concedida pelo Comando do Exército,
ACORDAM os Ministros do Tribunal de Contas da União, reunidos em sessão da Segunda Câmara, diante das razões expostas pelo Relator, com fundamento no art. 71, inciso III, da Constituição Federal e nos arts. 1º, inciso V, 39, inciso II, e 45 da Lei 8.443/1992, em:
9.1. considerar ilegal, recusando-lhe registro, o ato instituído por Walter Baere de Araujo;
9.2. dispensar o ressarcimento das quantias indevidamente recebidas, em boa-fé, consoante o Enunciado 106 da Súmula de Jurisprudência deste Tribunal;
9.3. determinar, com fulcro no art. 262, caput, do Regimento Interno do TCU, ao Comando do Exército que:
9.3.1. faça cessar, no prazo de 15 (quinze) dias, contados a partir da ciência desta deliberação, os pagamentos decorrentes do ato impugnado, sob pena de responsabilidade solidária da autoridade administrativa omissa, consoante disposto nos arts. 71, inciso IX, da Constituição Federal e 262 do Regimento Interno desta Corte;
9.3.2. dê ciência desta deliberação aos interessados, no prazo de quinze dias, alertando-os de que o efeito suspensivo proveniente da interposição de eventuais recursos, caso não providos, não os exime da devolução dos valores indevidamente percebidos após a notificação;
9.3.3. dê ciência à beneficiária Elisabeth da Rocha Baere de Araujo sobre o direito a opção entre os cargos/proventos acumulados ilegalmente com a pensão militar/reforma para que tal situação se enquadre no que prescreve o art. 29 de Lei nº 3765/1960, encaminhando a este Tribunal, no prazo de 30 (trinta) dias, comprovante da referida ciência;
9.3.4. envie a esta Corte de Contas, no prazo de 30 (trinta) dias, por cópia, comprovante de que os interessados tiveram ciência desta deliberação; e
9.4. dar ciência desta deliberação aos interessados e ao Comando do Exército.

Atos de Pensão militar do COMANDO DO EXÉRCITO para fins de análise e julgamento

Segunda Câmara

Comando do Exército.

3. Interessados/Responsáveis:
3.1. Interessados: Bertha Catherine Baere de Araujo Mendes (XXX.904.677-XX); Elisabeth da Rocha Baere de Araujo (XXX.618.157-XX); Maria da Graca D Orleans e Braganca (XXX.045.117-XX); Pedro Luis Amorim Baere de Araujo (XXX.904.597-XX).

13.1. Ministros presentes: Bruno Dantas (Presidente), Augusto Nardes (Relator), Aroldo Cedraz e Antonio Anastasia.
13.2. Ministro-Substituto presente: André Luís de Carvalho.

AUGUSTO NARDES

Adoto como relatório, com ajustes de forma que julgo pertinentes, a instrução de peça 5 reproduzida a seguir com os ajustes de forma pertinente, a qual foi elaborada no âmbito da Secretaria de Fiscalização de Integridade de Atos e Pagamentos de Pessoal e de Benefícios Sociais (Sefip) , e cujo encaminhamento contou com a anuência do dirigente daquela unidade técnica e do Ministério Público junto ao TCU (MPTCU) (peças 6 e 7) :
INTRODUÇÃO
Trata-se de ato de pensão militar, submetido, para fins de registro, à apreciação do Tribunal de Contas da União (TCU) , de acordo com o art. 71, inciso III, da Constituição Federal.  O ato foi cadastrado e disponibilizado ao TCU por intermédio do Sistema e-Pessoal, na forma do art. 2º e 4º da Instrução Normativa TCU 78/2018.
O ato desse processo pertence às seguintes unidades:
Unidade emissora: COMANDO DO EXÉRCITO.
Unidade cadastradora:  DIRETORIA DE INATIVOS E PENSIONISTAS.
Subunidade cadastradora: SUC1.1 - 1ª Região Militar.
EXAME TÉCNICO
Procedimentos aplicados
Os procedimentos para exame, apreciação e registro de atos de pessoal encontram-se estabelecidos na Instrução Normativa TCU 78/2018 e na Resolução TCU 206/2007. Essas normas dispõem que os atos de pessoal disponibilizados por meio do e-Pessoal devem ser submetidos previamente a críticas automatizadas, com base em parâmetros predefinidos.
As críticas das informações cadastradas na etapa de coleta do ato foram elaboradas e validadas levando-se em conta as peculiaridades de cada ato. Os itens verificados nessa etapa são inerentes a dados cadastrais, fundamentos legais, mapa de tempo, ficha financeira, assim como eventuais ocorrências de acumulação. Trata-se de verificações abrangentes, minuciosas e precisas e sem a necessidade de ação humana e, portanto, menos suscetível a falhas. As críticas aplicadas estão discriminadas no sistema, no Menu e-Pessoal, opção "Crítica", que podem ser acessadas mediante concessão de perfil específico a servidores do TCU responsáveis pela análise.
Além das críticas automatizadas, há verificação humana adicional no caso de haver alertas do sistema ou informações não formatadas, como esclarecimentos do gestor ou do controle interno.  
As críticas também consideram os registros do Sistema Integrado de Administração de Recursos Humanos (Siape) . O Siape disponibiliza informações atualizadas sobre as parcelas que integram os proventos, diferentemente, portanto, do e-Pessoal, que informa as parcelas no momento do registro do ato. 
Essa confrontação com o Siape fornece uma visão atual e verdadeira da situação, o que permite descaracterizar irregularidades e inconsistências que, embora constantes do e-Pessoal, já foram corrigidas.
As verificações detectadas no ato encontram-se discriminadas na aba de pendências do ato no sistema e-Pessoal, bem como no espelho do ato contemplado por esta instrução.
Exame das Constatações
Ato: 19113/2019 - Inicial - Interessado (a) : WALTER BAERE DE ARAUJO - CPF: XXX.286.097-XX
Beneficiários: MARIA DA GRACA D ORLEANS E BRAGANCA - CPF: XXX.045.117-XX - Filho (a) ; BERTHA CATHERINE BAERE DE ARAUJO MENDES - CPF: XXX.904.677-XX - Filho (a) ; ELISABETH DA ROCHA BAERE DE ARAUJO - CPF: XXX.618.157-XX - Cônjuge e PEDRO LUIS AMORIM BAERE DE ARAUJO - CPF: XXX.904.597-XX - Filho (a) 
Parecer do Controle Interno: considerar o ato Legal.
Constatações e análises: 
1.1.1. Posto/Graduação de referência para cálculo dos proventos de reforma não correspondente a 01 (um) grau hierárquico imediato/superior ao último posto/graduação na ativa.
Justificativa do Gestor de Pessoal: O INSTITUIDOR FOI PARA RESERVA COM OS PROVENTOS DE GENERAL DE BRIGADA E GANHOU GHI COM PROVENTOS DE GENERAL DE DIVISÃO E CONTRIBUIU PARA OS PROVENTOS DE GENERAL DE EXÉRCITO, POR TER MAIS DE 30 ANOS DE TEMPO DE SERVIÇO. Gestor anexou os seguintes documentos: MINISTERIO DA DEFESA -Documento oficial.
Análise do Controle Interno: Justificativa do gestor esclarece pendência
Análise da Equipe Técnica: Ilegal
Pela leitura do ato de concessão militar e seus anexos, verifica-se que o instituidor foi inicialmente reformado por limite de idade com proventos com base no soldo de General de Brigada.
A posterior reforma por invalidez/incapacidade majorou os proventos para o posto/graduação para General de Divisão a contar de 17/08/2011. Tal situação afronta o Acórdão 2225/2019-TCU-Plenário que permite a majoração de reforma somente para militares da ativa ou reserva e no caso em tela o militar já se encontrava reformado, sendo que tal irregularidade repercute sobre os proventos de pensão militar.
Frente a tal situação a concessão em tela não pode prosperar, devendo receber a chancela pela ILEGALIDADE e reajustar os proventos da pensão militar ao posto/graduação de General de Divisão, uma vez que contribuiu para um posto acima para fins de contribuição de pensão militar.
No que se refere ainda à contribuição para fins de pensão militar prevista no artigo 6º da lei nº 3.765/60, esta Unidade Técnica entende que a base de cálculo da pensão militar em estudo deve ser 01 posto acima do que o instituidor recebia a título de reforma, ou seja, General de Divisão, vide texto de jurisprudência anexo à instrução, entendimento pacificado nesta Corte de Contas até proferimento do Acórdão 15205/2021-TCU-Primeira Câmara, no qual só é possível ao militar contribuir para pensão e gerar benefício calculado com base em 01 (um) ou 02 (dois) postos/graduações acima daquele que possuía na ativa, situação que conforme texto anexado torna o art. 6º da lei nº 3.765/60 sem efeito.
1.1.2. Indício encontrado para o beneficiário  ELISABETH DA ROCHA BAERE DE ARAUJO de CPF XXX.618.157-XX - tipo de indício: Acumulação ilegal de pensão militar com mais de um benefício ou vencimento (permitida a acumulação com apenas um outro benefício ou vencimento) , situação: ENCAMINHADO PARA ESCLARECIMENTO.
Justificativa do Gestor de Pessoal: Não há. Verificação efetuada no âmbito do TCU.
Análise do Controle Interno:  Não há. Verificação efetuada no âmbito do TCU.
Análise da Equipe Técnica: Ilegal
no que se refere a Sra. ELISABETH DA ROCHA BAERE DE ARAUJO, ela acumula além da pensão em estudo uma aposentadoria do INSS desde 30/04/2015 e uma pensão do INSS desde 26/03/2014, vide anexos, situação em desacordo com o art. 29 de lei 3765/60.
Art. 29. É permitida a acumulação:
I - de uma pensão militar com proventos de disponibilidade, reforma, vencimentos ou aposentadoria;
II - de uma pensão militar com a de outro regime, observado o disposto no art. 37, inciso XI, da Constituição Federal.
Dessa forma, pela acumulação ilegal da Sra. ELISABETH DA ROCHA BAERE DE ARAUJO entende-se que a presente concessão deve receber a chancela pela ILEGALIDADE e ter seu registro negado e ser apresentado o direito à opção a beneficiária.
O quadro resumo de ocorrências e, quando for o caso, o detalhamento da norma legal e da jurisprudência para as inconsistências acima elencadas encontra-se no anexo II dessa instrução. 
CONCLUSÃO
A abrangência e a profundidade das verificações levadas a efeito fundamentam convicção de que o ato 19113/2019 pode ser apreciado pela ilegalidade, em razão das irregularidades apontadas no item Exame das Constatações desta instrução, que representam afronta à legislação e à jurisprudência de referência
PROPOSTA DE ENCAMINHAMENTO
Ante o exposto, com fundamento no art. 71, inciso III, da Constituição Federal, no art. 1º, inciso V, e art. 39, incisos I e II, da Lei 8.443/1992, no art. 260 do Regimento Interno do Tribunal de Contas da União, propõe-se: 
Considerar ILEGAL e recusar registro do ato de Pensão militar 19113/2019 - Inicial de WALTER BAERE DE ARAUJO do quadro de pessoal do órgão/entidade COMANDO DO EXÉRCITO, com base nos arts. 71, inciso III, da Constituição Federal, 1º, inciso V, e 39, inciso II, da Lei 8.443/1992 e 260, § 1º, do Regimento Interno.
Com fulcro no art. 262, caput, do Regimento Interno deste Tribunal, determinar ao órgão/entidade COMANDO DO EXÉRCITO que: 
dispense a devolução dos valores indevidamente recebidos de boa-fé até a data da ciência do órgão/entidade COMANDO DO EXÉRCITO, do acórdão que vier a ser proferido, com base no Enunciado 106 da Súmula da Jurisprudência do TCU.
informe o teor do acórdão que vier a ser prolatado, encaminhando ao TCU, no prazo de trinta dias, comprovante da data de ciência pelo (a) interessado (a) , nos termos do art. 4º, § 3º, da Resolução TCU 170/2004.
promova o recálculo do valor atualmente pago a título de reforma/pensão militar com base no posto/graduação incorreto, no prazo 15 (quinze) dias, contados a partir da ciência desta deliberação, sujeitando-se a autoridade administrativa omissa à responsabilidade solidária, em face de manifesta ilegalidade.
apresente ao beneficiário o direito a opção entre os cargos/proventos acumulados ilegalmente com a pensão militar/reforma para tal situação se enquadre no que prescreve o art. 29 de Lei nº 3765/60.
dê ciência, no prazo de quinze dias, contados da notificação, do inteiro teor desta deliberação (a) o interessado (a) , alertando-o (a) de que o efeito suspensivo proveniente da interposição de eventuais recursos junto ao TCU não o (a) exime da devolução dos valores percebidos indevidamente, caso o recurso não seja provido.
emita novo ato, livre da irregularidade ora apontada, em substituição ao ato de Pensão militar de WALTER BAERE DE ARAUJO, submetendo-o à nova apreciação por este Tribunal, na forma do artigo 260, caput, também do Regimento.
	É o relatório.

não há.

Procuradora-Geral Cristina Machado da Costa e Silva.

SUMÁRIO: PESSOAL. PENSÃO MILITAR. ATO EDITADO COM PROVENTOS SUPERIORES AO DO POSTO OCUPADO NA ATIVA EM VIRTUDE DE SUPERVENIÊNCIA DE INVALIDEZ PERMANENTE DECORRENTE DE DOENÇA ESPECIFICADA EM LEI. AUSÊNCIA DE PREVISÃO LEGAL PARA EXTENSÃO DA VANTAGEM ESTABELECIDA NO ART. 110 DA LEI 6.880/1980 A MILITARES JÁ REFORMADOS. ACUMULAÇÃO INDEVIDA DE UM DOS BENEFICIÁRIOS. ILEGALIDADE. NEGATIVA DE REGISTRO. DETERMINAÇÕES.

PENSÃO MILITAR (PMIL)

Secretaria de Fiscalização de Integridade de Atos e Pagamentos de Pessoal e de Benefícios Sociais (Sefip).

Examina-se neste momento processual ato de pensão militar oriundo do Comando do Exército, instituído por Walter Baere de Araujo em favor dos beneficiários Maria Da Graça D'Orleans e Braganca, Bertha Catherine Baere de Araujo Mendes e Pedro Luis Amorim Baere de Araujo, na qualidade de filhos e Elisabeth da Rocha Baere de Araujo, na qualidade de cônjuge.
2.	A Secretaria de Fiscalização de Integridade de Atos e Pagamentos de Pessoal e de Benefícios Sociais (Sefip) , com anuência do Ministério Público junto ao TCU (MPTCU) , se manifestou pela ilegalidade da pensão, em razão da concessão de mais uma melhoria nos proventos do instituidor, em desacordo com o art. 110 da Lei 6.880/1980 e do acúmulo de pensão militar de forma irregular por parte de uma das beneficiárias.
3.	Pelos motivos expostos a seguir, manifesto minha anuência aos pareceres uniformes exarados nos autos e adoto os fundamentos utilizados como razão de decidir.
4.	De fato, conforme bem esclarecido nos pareceres técnicos, embora tenha mantido entendimento diverso no passado, este Tribunal, por meio do Acórdão 2225/2019-TCU-Plenário, relatado pelo Ministro Benjamin Zymler, pacificou o entendimento, em linha com decisão do Superior Tribunal de Justiça (STJ) , no Recurso Especial 1.784.347/RS,  no sentido de que a melhoria de remuneração prevista no caput do art. 110 da Lei 6.880/1980, com a redação dada pela Lei 7.580/1986, não se aplica ao militar que já se encontra reformado no momento da invalidez, como no caso presente.
5.	Há que se rememorar que, em atenção aos princípios da segurança jurídica e da boa-fé, este Tribunal resguardou a situação daqueles que foram destinatários do benefício do art. 110, § 1º, da Lei 6.880/1980, cujos atos concessórios foram apreciados por este TCU até a data de prolação do Acórdão 2225/2019-TCU-Plenário.
6.	No momento presente, no entanto, quando já se encontra em vigência o entendimento do Acórdão 2225/2019-TCU-Plenário, nada há a reparar no entendimento manifestado pela Sefip e pelo MPTCU.
7.	Além disso, a Sefip detectou que a beneficiária Elisabeth da Rocha Baere de Araujo acumula a pensão ora em análise com uma aposentadoria do INSS desde 30/04/2015 e uma pensão do INSS desde 26/03/2014, o que afronta o disposto no art. 29 da Lei 3.765/1960 e a jurisprudência desta Casa.
8.	Sendo assim, reitero minha anuência aos pareceres técnicos pela ilegalidade do ato, além de, entre outras providências, dar ciência à beneficiária a respeito de seu direito de optar entre os cargos/proventos acumulados ilegalmente com a pensão militar para que o ato se ajuste ao que prescreve o art. 29 de Lei nº 3765/1960.
	Ante o exposto. voto no sentido de que este Colegiado adote a deliberação que ora submeto a apreciação.
TCU, Sala das Sessões Ministro Luciano Brandão Alves de Souza, em 6 de setembro de 2022.
Ministro JOÃO AUGUSTO RIBEIRO NARDES 
Relator